【裁判字號】    97,台上,397
【裁判日期】    970306
【裁判案由】    給付違約金
【裁判全文】
最高法院民事判決              九十七年度台上字第三九七號
上  訴  人  甲○○
訴訟代理人  林智育律師
            李岳洋律師
            張克西律師
被 上訴 人  台北市私立精湛文理短期補習班
法定代理人  乙○○
訴訟代理人  林天財律師
            陳啟豪律師
            梁家贏律師
上列當事人間請求給付違約金事件，上訴人對於中華民國九十六
年十月十六日台灣高等法院第二審判決（九十五年度重上字第五
九四號），提起上訴，本院判決如下：
    主  文
原判決廢棄，發回台灣高等法院。
    理  由
本件原審維持第一審命上訴人給付乙○○即台北市私立精湛文理
短期補習班（下稱精湛補習班）新台幣（下同）一千萬元之判決
，無非以：精湛補習班係由乙○○與訴外人曾淑玲等五人所共同
設立，且以乙○○為設立代表人，依登記資料所載該補習班為合
夥團體，雖實際出資經營者僅有乙○○，但不論出資與否或金額
多寡，合夥財產係合夥人全體公同共有，合夥並無獨立之人格，
其因合夥事務涉訟者，得由合夥人全體或執行業務之合夥人代表
合夥為原告或被告，乙○○既為執行業務之合夥人，自有代表合
夥提起訴訟之權，則其以精湛補習班名義對上訴人提起本件訴訟
，並列乙○○為法定代理人，並無當事人不適格問題。又本件起
訴之初，原告記載「台北市私立精湛文理短期補習班即乙○○」
，雖然有誤，但因其當事人屬性同一，並未變更，僅須更正當事
人欄為「台北市私立精湛文理短期補習班法定代理人乙○○」即
足補正瑕疵。次查被上訴人於民國（下同）九十一年間與上訴人
簽訂承攬契約，約定由上訴人任教被上訴人轄下所有文教事業機
構之短期補習事宜，自九十三年七月一日起至九十六年六月三十
日止為期三年；並約定於契約期限內，上訴人非經被上訴人同意
，不得再任教其他升大學文理補習班之補習業務，如違反約定，
被上訴人即得請求一千萬元懲罰性違約金；詎上訴人竟於契約期
限內，未經被上訴人同意，在高雄市化名「張建中」於「儒苑」
補習班教授高中數學課程，並自九十四年六月一日起在「高國華
高中文理家教班」開課教授數學，有違前開競業禁止約定等情，
有系爭承攬契約書影本為憑；上訴人雖否認該承攬契約書影本之
真正，惟該承攬契約書上訴人簽名及指紋均為真實，業經刑事警
察局鑑定明確，且據證人黃泰元、陳昱婷證述無訛，足見兩造確
曾簽立系爭承攬契約。上訴人既至被上訴人補習班任教，並保證
不至其他補習班任教，自應受拘束。上訴人所辯：訂立系爭承攬
契約前已在高雄儒苑補習班任教，且高國華非升大學之文理補習
班，況契約已終止云云，均無足採，堪認上訴人違約無疑。經斟
酌上訴人違約致被上訴人損失一千一百六十萬元，且上訴人經濟
能力甚佳，因認被上訴人依約請求上訴人給付一千萬元之懲罰性
違約金，核屬有據，應予准許等詞，為其判斷之基礎。
按在第二審為訴之變更、追加或提起反訴，非經他造同意不得為
之。民事訴訟法第四百四十六條第一項前段規定甚明。又訴之同
一與否，必當事人、訴訟標的及訴之聲明三者是否同一為斷，如
在訴訟進行中三者有一變更，即應認原訴已有變更。本件起訴狀
之原告欄雖列載「台北市私立精湛文理短期補習班即乙○○」，
惟其後歷次書狀原告欄均載為「乙○○即台北市私立精湛文理短
期補習班」，並未表明係屬合夥，嗣經上訴人於原審抗辯補習班
係由乙○○與曾淑玲等五人所共同設立，應屬合夥等語後；被上
訴人始主張補習班僅由乙○○獨資經營，無須由共同設立人一同
起訴等語（見原審卷第一○一、一○二頁），則被上訴人似未主
張其為合夥團體。原審既認補習班係由乙○○獨資經營，又曰該
補習班係合夥團體，復謂起訴原告之當事人同一，並未變更，前
後不一。又被上訴人在第一審提出八十四年間設立短期補習班立
案證書，固記載設立代表人乙○○，惟其提出同年「扣繳單位設
立（變更）登記申請書」則載為「獨資」執行業務（見第一審卷
第四四、四五頁）；共同設立人之曾淑玲（乙○○配偶）雖於原
審出具補習班係乙○○獨資經營之聲明書（見原審卷第一一○頁
），但台北市國稅局所檢附九十四年綜合所得稅申報書，則有曾
淑玲、乙○○各自精湛補習班之收入均扣除「必要費用及成本」
後所得額為零之記載（見原審卷第一八二頁）；精湛補習班究為
獨資或合夥，尚未臻明瞭？本院自難為法律上之判斷。上訴論旨
，指摘原判決不當，求予廢棄，非無理由。
據上論結，本件上訴為有理由。依民事訴訟法第四百七十七條第
一項、第四百七十八條第二項，判決如主文。
中    華    民    國  九十七  年    三    月    六    日
                      最高法院民事第七庭
                          審判長法官  劉  福  來
                                法官  陳  國  禎
                                法官  陳  重  瑜
                                法官  吳  謀  焰
                                法官  許  正  順
      本件正本證明與原本無異
                                      書  記  官
中    華    民    國  九十七  年    三    月  二十四  日
                                                      Ｅ


司法院資訊處製作；財團法人民間司法改革基金會備份。
